【裁判字號】    89,台上,1973
【裁判日期】    890825
【裁判案由】    分割共有物
【裁判全文】
最高法院民事判決                              八十九年度台上字第一九七三號
    上  訴  人  戊  ○
    訴訟代理人  梁宵良律師
    上  訴  人  乙○○
                甲○○
                丙○○
    共      同
    訴訟代理人  魏朝煥律師
    被 上訴 人  丁○○
右當事人間請求分割共有物事件，上訴人對於中華民國八十八年五月二十五日台灣高
等法院台中分院第二審判決（八十七年度上字第六九五號），提起上訴，本院判決如
左：
    主  文
上訴駁回。
第三審訴訟費用由上訴人負擔。
    理  由
本件被上訴人起訴以上訴人四人為被告，請求分割共有物，其訴訟標的對於共同訴訟
之各人，必須合一確定。是戊○對於第二審判決提起上訴，依民事訴訟法第五十六條
第一項第一款之規定，其效力及於未上訴之同造當事人乙○○、甲○○、丙○○，爰
併列之為上訴人，合先明。
次查，被上訴人主張：兩造共有坐落台中市○區○○段第一二八地號面積○點一二○
七公頃土地（下稱系爭土地），應有部分上訴人乙○○、甲○○各九分之一，上訴人
丙○○一八分之五，上訴人戊○六分之二，伊六分之一。共有人間無法達成協議分割
，亦無不能分割之情事，應依第一審判決附圖或依原判決附圖所示甲案方法予以分割
等情。求為分割共有物之判決。
上訴人乙○○、甲○○、丙○○則以：伊不同意依第一審判決附圖所示方法分割，
第一審判決分割方法不當，應依原判決附圖寅案所示方法予以分割為佳等語；上訴人
戊○則以：同意第一審之分割方法或以原判決附圖甲案方法分割為當等語。資為抗辯
。
原審審理結果以：查，被上訴人主張系爭土地為兩造共有，應有部分上訴人乙○○、
甲○○各九分之一，上訴人丙○○一八分之五，上訴人戊○六分之二，被上訴人六分
之一之事實，有被上訴人提出之土地登記簿謄本及地籍圖謄本為證，復為上訴人所不
爭執，自堪信為真實。按各共有人得隨時請求分割共有物，其分割之方法不能協議決
定者，法院得因任何共有人之聲請，命為以原物分配於各共有人，民法第八百二十三
條第一項前段、第八百二十四條第二項第一款定有明文。次查，系爭土地地目建，為
住宅區，依其使用目的無不能分割之情事，且兩造間未訂有不分割之約定，復不能依
協議定分割之方法，為兩造所是認，核與民法第八百二十三條第一項規定相符，是被
上訴人請求分割共有物，洵無不合。被上訴人及上訴人戊○就系爭土地主張依原判決
附圖所示甲案分割，惟上訴人乙○○、甲○○、丙○○則辯以應依如原判決附圖寅案
所示方法分割。經查，系爭土地目前為空地，東邊面臨八公尺寬道路（即台中市○○
○街），南邊面臨八公尺寬道路（即台中市○○○○街），北邊相鄰土地已建有二層
，及七層樓房建物，西邊與台中市中華國民小學校地相鄰，該校側門通往漢口南二街
，為學生上下學通行之路，業經履勘現場屬實，有勘驗筆錄及製作之現場附圖可證。
就被上訴人及上訴人戊○主張之原判決附圖甲案而言，上訴人乙○○、甲○○土地面
積各四一坪（小數點以下四捨五入，以下同），果如被上訴人所稱各可建二店面房屋
，則每一店面房屋僅二○點五坪，扣除建築法規定，靠道路須留二公尺人行道及騎樓
，則每一店舖房屋空間僅剩一五坪左右，再扣除衛浴廚房設施空間，則更狹窄，不適
合作店舖或住家使用。就乙案而言，上訴人乙○○店面寬六點三公尺，不能建二個店
面店舖，被上訴人謂可建二個店面店舖，核與事實不符，且地形狹長，利用價值甚低
。且上訴人乙○○、甲○○、丙○○三兄弟如欲合作興建或出賣，將因未分在一起而
難以利用。若採原判決附圖乙案分割方法，亦有相同困難。若採原判決附圖丙案及丁
案分割方法，則上訴人乙○○、丙○○分得之土地亦過於狹長，無法有效利用。再就
上訴人乙○○、甲○○、丙○○主張之寅案而言，被上訴人所分得Ａ部分土地，土地
之利用率顯然偏低，不符土地使用效益；且因所分配土地地形過於狹長，無法為充分
利用，將興建之房屋，亦因過於狹長，而減低應有之經濟效益。如採原判決附圖卯案
分割方法，被上訴人分得之Ａ部分土地，地形較之被上訴人及上訴人戊○主張之甲案
分割方法被上訴人分得相同位置之Ａ部分為方整，經濟利益較高，而上訴人乙○○、
甲○○、丙○○三人分得之Ｃ、Ｄ、Ｅ部分土地地形完整，方便一同規劃使用，上訴
人戊○分得Ｂ部分土地因面積較大地形不致於過於狹長，基上各情，顧及均衡原則，
並斟酌各共有人之利害關係、意願、共有物之性質及經濟效用等情形，認為兩造於言
詞辯論期日主張之原判決附圖所示甲案及寅案所示分割方法均無足採取，本件如原判
決附圖所示卯案之分割方法，較為可採。是第一審命為依第一審判決附圖乙案所示方
法為分割，尚非允當，又兩造咸認系爭土地無庸送請鑑價及相互補償，各自陳明在卷
。綜上所述，被上訴人請求分割系爭土地，應依前述如原判決附圖卯案所示方法分割
，如主文第二項所示，始為妥洽云云。為其心證之所由得，爰將第一審判決予以廢棄
，改依原判決附圖卯案所示方法予以分割，於法核無違誤。末查，原判決謂：若採原
判決附圖甲案時，上訴人乙○○、甲○○分得土地各四一坪，各興建二店面房屋，扣
除建築法規定，每一店舖面積僅剩一五坪左右，再扣除衛浴房設施空間，則更狹窄
，不適合作店舖或住家使用云云，僅在說明如此分割，空間過於狹窄，有所不宜，並
未論及興建六層樓之總面積為何，尚難謂有違建築法令之情事。再者，兩造於原審言
詞辯論期日，均陳述本件並無送鑑價及相互補償之必要（見原審卷一二三頁反面筆錄
所載），是原判決為如此之論述，並無不合。上訴論旨，就原審取捨證據、認定事實
之職權行使，指摘原判決違背法令，求予廢棄，非有理由。
據上論結，本件上訴為無理由。依民事訴訟法第四百八十一條、第四百四十九條第一
項、第七十八條，判決如主文。
中      華      民      國    八十九    年     八       月    二十五    日
                              最高法院民事第三庭
                                  審判長法官  范  秉  閣
                                        法官  朱  建  男
                                        法官  許  澍  林
                                        法官  鄭  玉  山
                                        法官  李  慧  兒
      右正本證明與原本無異
                                              書  記  官
中      華      民      國    八十九    年      九      月     十三     日


司法院資訊處製作；財團法人民間司法改革基金會備份。
